臺灣高等法院臺中分院刑事判決　　　　　　　　　九十一年度上訴字第九三二號
　　上　訴　人　臺灣臺中地方法院檢察署檢察官
　　上　訴　人
　　即　被　告　甲○○
　　　　　　　　丑○○
　　共　　　同
　　選任辯護人　蔡得謙
　　　　　　　　何立斌
　　被　　　告　辛○○
　　　　　　　　壬○○
　　　　　　　　戊○○
右列聲請人等因被告等重利案件，不服臺灣臺中地方法院中華民國九十一年三月十九
日第一審判決（案號：九十年度訴字第一○五五號；起訴案號：臺灣臺中地方法院檢
察署檢九十年度偵字第二二九八號），提起上訴，本院判決如左：
    主      文
上訴駁回。
    事      實
一、甲○○、丑○○共同基於重利之概括犯意聯絡，由甲○○出面放款，丑○○負責
    收取擔保票據及催付利息，先於民國（下同）八十八年九月二十一日之後某日（
    公訴人誤載為八十九年二月十四日），因己○○所經營之峰霖開發建設有限公司
    （以下簡稱峰霖公司）於九二一地震後，遭銀行緊縮銀根，在借貸無門之情形下
    ，趁己○○急迫，在臺中市○○區○○路大買家張世璞友人住所附近（公訴人誤
    載為文心路一段二一八號十二樓之二），貸與己○○新臺幣（下同）三十萬元，
    約定利息每個月三萬元，利息先扣三萬元，己○○實際取得二十七萬元，並簽發
    票面額總計三十萬元之支票，及票面額三十萬元之本票以為擔保，取得與原本顯
    不相當之年利率百分之一百廿之重利，嗣於三、四個月後，即八十九年一月十八
    日，由於己○○仍需資金週轉，且甲○○不願意再以己○○之本票擔保而貸與己○○金錢，己○○乃委託其前夫張瑞深及其堂弟丙○○二人共同至前開處所向張
    世璞借款，由丙○○交付三紙各十萬元之支票及一紙三十萬元之本票予甲○○以
    為擔保，約定每十萬元每月利息一萬元，而向甲○○借款三十萬元，預扣一期利
    息三萬元，實際丙○○取得二十七萬元。以上二次借款，嗣後雙方改約定每十萬
    元每個月付息一萬五千元，再於八十九年五月二十日，再由張瑞深與子○○至前
    開處所借款，由子○○交付三紙各十萬元之支票及一紙三十萬元之本票，以為擔
    保，約定每十萬元每月利息一萬五千元，先預扣一期利息四萬五千元，子○○實
    際取得二十五萬五千元，亦取得與原本顯不相當之年利率百分之一百廿或百分之
    一百八十之重利。由於前開借款名義人（指丙○○、子○○）所借得款項均由己○○取得使用，除子○○部分之第二期利息由子○○支付外，其餘均由己○○以
    現金或支票付息，嗣於八十九年十二月八日十五時三十分許，由丑○○委由不知
    情之辛○○、戊○○、壬○○三人共同前往臺中縣大雅鄉○○村○○○路十六號
    ，向丙○○追討債務時為警查獲，並於戊○○身上皮包扣得如附表一編號六、七
    所示丙○○所開立之支票二紙（面額每張十萬元）、及如附表二編號二十四所示
    之本票一紙（面額三十萬元），及如附表一編號八、九所示藍世穠所有之支票二
    紙，另於辛○○身上皮包扣得如附表二編號一所示丁○○所簽發之本票一紙，復
    以電話通知丑○○主動到案，並扣有丑○○所提供除上述支票、本票外，如附表
    一、二其餘所示之支票及本票等證物在案。
二、案經臺中縣警察局移送臺灣臺中地方法院檢察署檢察官偵查起訴。
    理      由
甲、有罪部分（即被告甲○○、丑○○部分）：
一、訊據上訴人即被告（以下簡稱被告）甲○○坦承於前開時地分別交付金錢予己○○等人等情不諱，惟矢口否認有重利犯行，辯稱：伊是投資己○○所經營之峰霖
    公司在南投縣草屯鎮○○段地號八七三等十筆土地之投資案，始交付金錢予己○○，己○○允諾給予一成至一成五之報酬云云；被告丑○○則辯稱：伊是強鼎公
    司登記負責人，在公司負責接電話，而丙○○的票據是甲○○交給伊，而伊請戊○○等人與丙○○聯絡，向丙○○要錢，公司並未經營地下錢莊等語，惟查：
  (一)己○○係於九二一大地震之後透過案外人陳秋敏知悉被告甲○○之財力，因借貸
    無門而向被告甲○○借款，業據證人己○○、丙○○、張瑞深於原審審理時分別
    證稱：（法官問己○○：九十萬各在什麼時候借的？利息如何支付？）丙○○利
    息也是一樣三萬，後來調到四萬五，子○○一開始利息就是四萬五，票期的前一
    個月借的，他們都還沒有換過票，是丙○○先借的，他們的利息頭一次借都是直
    接扣掉，一開始丙○○只拿二十七萬現金，開三十萬的票，子○○只拿二十五萬
    五現金，開三十萬的票，我的部分也是先扣三萬利息，只拿二十七萬現金，第二
    期開始，就是每個月付三萬或四萬五，丙○○的部分利息都是我去付的，子○○
    的部分第二次是他自己去付的，以後都是我去付的，付利息大部分是用現金，偶
    而一、兩次用我自己的支票，都已庭呈，九信跟彰銀，九信票面十萬元的是本金
    的擔保；（法官問丙○○：何人口氣很兇去要債？）（當庭指認）我只認識他（
    指被告甲○○）其他不記得，討債當時甲○○沒有去，借錢時有看過，當時開本
    票三十萬，三張支票，我姊夫背書，他只拿二十七萬給我們，其他都是我姊夫跟
    他接洽，我不清楚云云，並有扣案如附表一編號六、七、十三、十四、十五所示
    之支票，及附表二編號二十二、二十四、二十五所示之本票在卷可憑，參以證人
    陳秋敏於原審審理時證稱：（當時投資你們草屯的開發案，甲○○有找你們討論
    過？）我有找他討論過，但是他說他沒有興趣，大約八十九年過年前，也就是八
    十八年我找他討論云云，足證被告甲○○確有借貸上開金錢於己○○等人，並收
    取顯不相當之重利，被告甲○○辯稱，伊交付金錢予己○○、丙○○、子○○等
    人是為了投資云云，自不足採。
  (二)被告丑○○自稱王太太，負責收取利息及改票等聯絡事宜，業據證人己○○於原
    審審理時結證明確，而扣案之本票、支票均是甲○○交予伊，是催討債務用的云
    云，為被告丑○○自承在卷，且己○○所交付用以支付利息之ＨＢＣ00000
    00號支票復由被告丑○○所開立之華信商業銀行南臺中分行，帳號000－0
    00－00000000號帳戶兌領，有前開支票影本附卷可憑，並據原審分別
    函詢聯信商業銀行西屯分行、華信商業銀行南臺中分行，業據各該分行以九十年
    十一月二十六日（九○）聯信銀西字第四十八號、九十年十二月五日以（九○）
    南中作字第一二號函覆在卷，堪信被告丑○○對於前開重利犯行知情，且取得與
    原本顯不相當之重利。
  (三)綜上，被告二人所辯，為卸責之詞，均不足採。本件事證已臻明確，被告二人犯
    行，均堪認定。
二、核被告甲○○、丑○○所為，均係犯刑法第三百四十四條之重利罪。公訴人以被
    告甲○○、丑○○係以犯前開罪名為常業，並論以同法第三百四十五條之常業重
    利罪，惟為被告甲○○、丑○○所否認，且公訴人復未舉證證明被告甲○○、丑
    ○○係以之為業，況被告甲○○、丑○○並未對外招攬他人借錢，係透過友人而
    認識被害人己○○進而貸以款項獲取重利，實際借款人僅有一人，難認其偶一為
    重利行為即構成常業重利，公訴人認被告甲○○、丑○○係犯刑法第三百四十五
    條之罪，容有誤會，起訴法條應予變更。被告甲○○與丑○○就前開犯行，有犯
    意聯絡與由被告甲○○出面放款，被告丑○○負責收取擔保票據及催付利息款項
    之行為分擔，為共同正犯。被告丑○○利用不知情之辛○○、戊○○、壬○○為
    收取利息之行為，就該行為為間接正犯。被告甲○○、丑○○先後三次犯行，時
    間緊接，犯構成要件相同之罪名，顯係基於概括犯意反覆為之，為連續犯，以一
    罪論。
三、原審關於被告甲○○、丑○○部分，適用刑法第二十八條、第三百四十四條、第
    五十六條、第四十一條第一項前段、罰金罰鍰提高標準條例第一條前段、第二條
    ，審酌被告甲○○、丑○○連續乘他人急迫而貸款收取重利，影響社會經濟及善
    良風俗匪淺，並造成被害人負擔極大，本不宜輕罰，惟念及被告素行尚佳等一切
    情狀，各量處有期徒刑四月，並均諭知易科罰金之折算標準，併說明如附表一編
    號六、七、十、十一、十二、十三、十四、十五所示之支票及如附表二編號二十
    二、二十三、二十四、二十五所示之本票，均係擔保借款之支付，其所有權尚未
    移轉予被告甲○○、丑○○，即尚非全屬被告等所有及其餘扣案物品與本案無關
    （理由詳後述），爰均不予宣告沒收等情，經核尚無違誤，量刑亦稱妥適，被告
    二人上訴意旨，仍執前詞，否認犯罪，為無理由，應予駁回。
四、公訴意旨另略以：被告甲○○、丑○○於八十九年四月間，駿榮機械工業股份有
    限公司（以下簡稱駿榮公司）負責人乙○○，因該公司急需資金週轉，遂與其友
    人庚○○，分別於八十九年四月五日、十四日及廿一日，向強鼎公司分三次借款
    ，每次均借三十萬元，並先扣利息如上述，並每次均由乙○○交付三十萬元之支
    票，及由庚○○交付三十萬元之本票予被告甲○○等人（支票部分，如附表一編
    號一、二所示之三十萬元支票各一紙，如附表一編號三、四、五所示之十萬元支
    票各一紙（同日期）；本票部分，如附表二編號十九、二十、廿一所示之本票三
    紙）。之後因乙○○未能按期清償本息，而因丁○○有積欠駿榮公司貨款，遂由
    被告甲○○於八十九年七月十三日，要求丁○○簽發如附表二編號一至十八所示
    之本票共十八張，做為分期清償，惟丁○○仍未能償還，遂由被告甲○○請被告
    辛○○前去找丁○○討債，因認被告甲○○、丑○○此部分亦涉犯刑法第三百四
    十四條、第三百四十五條之常業重利罪嫌云云。惟訊據被告甲○○、丑○○堅決
    否認有借款予乙○○，被告甲○○辯稱，前開本票及支票係伊投資駿榮公司之投
    資款云云；被告丑○○則辯稱，伊只是聽被告甲○○之指示去收錢云云，公訴人
    起訴被告甲○○、丑○○有前開重利犯行，無非以：(一)證人庚○○於警訊時證稱
    ：因伊朋友駿榮公司負責人乙○○急需現金週轉供生意使用，而由伊帶同向甲○○借貸金錢，分三次借貸，在甲○○公司商談借貸事宜，因乙○○是伊朋友，而
    要伊開本票抵押為保證，因是乙○○借貸，伊未參與詳細利息如何計算，而抵押
    均是同額支票與本票云云，已明白證稱是借貸而非投資，且若係投資，本即有盈
    虧之風險，則乙○○何以需簽發支票及本票（由庚○○簽發）交予被告甲○○以
    為保證？(二)本票之發票日與到期日正好相差一個月（其中一張相差二十日）。(三)
    支票之屆期日正好與本票之到期日相同。(四)甲○○於偵查時自承，丁○○的本票
    是因他欠駿榮公司精密車床的貨款，而伊原本要接手駿榮公司，他（丁○○）希
    望能以分期攤還方式償還欠款（所以才簽本票予伊）云云。(五)被告辛○○於偵查
    時供稱：甲○○亦曾要伊拿丁○○的本票去找丁○○，請他兌現還款駿榮公司，
    但沒有找到云云，為其主要論據。惟按犯罪事實應依證據認定之，無證據不得推
    定其犯罪事實，刑事訴訟法第一百五十四條定有明文，經查：
  (一)證人庚○○於原審及本院審理時均證稱：伊並未介紹乙○○去向被告甲○○借款
    ，生意上的事都是林坤賜在處理云云，與證人庚○○於警訊時所為前開證詞不符
    ，況其於警訊時之證詞並未提及利息如何計算，自不得以證人庚○○於警訊時之
    前開證詞為被告重利犯行之證據。
　(二)證人林坤賜於原審及本院審理時證稱：（法官問：乙○○有去向甲○○借錢？）
    我是從事土地代書行業，一開始是他要向銀行申貸，我評估他的情形不太可能，
    他公司要生產機器欠缺資金，一開始是要找人投資，我之前與甲○○認識，他說
    他有在投資房地產及對公司投資有興趣，所以我就去找王先生，王先生是多方面
    在投資；（法官問：金額都是三十萬？利息多少？）那時候沒有講到利息，純粹
    要投資，且乙○○有構想要將公司給甲○○經營云云，核與被告甲○○所供相符
    ，且證人林坤賜於原審審理時證稱：（既是投資票為何是你太太庚○○簽發的票
    ）駿榮與王先生不認識，我們與駿榮認識很久了，她欠資金，王先生說他與她們
    不認識，要我們作保云云（見原審卷第八二頁），復於本院審理時證稱：（既是
    投資何以開票）因甲○○尚未完全了解乙○○公司之財務，乙○○又急著要錢，
    才這樣辦的云云（見本院卷第五九頁），互核其前後證述一致，堪認為真實。則
    乙○○並未於偵查及原審審理時到庭供明是否有約定利息，利息如何，公訴人遽
    以己○○之借款情形，推斷被告甲○○借貸予乙○○之資金亦約明每十萬元，一
    個月利息一萬元或一萬五千元，顯尚乏憑據，因之縱令借款之事屬實，亦無從認
    定被告甲○○、丑○○有重利行為。
　(三)如附表一編號一至五所示之支票（發票人為駿榮公司）及如附表二編號一至十八
    所示之本票（發票人為丁○○），均係駿榮公司負責人乙○○希望被告甲○○挹
    助資金以利其公司繼續發展而交付，而如附表二編號十九至二十所示之本票（發
    票人為庚○○），則是證人林坤賜、庚○○夫妻居中介紹被告甲○○投資乙○○
    所經營之駿榮公司，為求成功所為之擔保，其認定已如前述，則上開支票、本票
    與被告甲○○、丑○○之重利犯行無涉。至如附表一編號八所示之支票（發票人
    為藍世穠）及附表一編號九所示之支票（發票人為倪昌實業有限公司，負責人寅
    ○○，並由藍世穠背書），雖係從被告戊○○身上皮包所扣得，且被告戊○○於
    警訊時供述，係被告甲○○所交付催討云云，惟證人即倪昌實業有限公司負責人
    寅○○於偵查時證稱：未向地下錢莊借錢，亦未將支票借給別人使用，且無地下
    錢莊的人找過伊云云，自無從證明該二紙支票與公訴人認被告甲○○、丑○○之
    重利犯行間，或與前開投資駿榮公司間，有何關聯，自不得僅憑被告戊○○之供
    述為被告甲○○、丑○○二人不利之認定。
　(四)綜上，本院復查無其他積極證據足資證明被告甲○○、丑○○有何公訴人所指訴
    之上開犯行，被告二人被訴此部分犯罪，尚屬不能證明，惟公訴人認此部分與前
    開科刑部分，有實質上一罪關係，爰不另為無罪之諭知，併此敘明。
乙、無罪部分（即被告辛○○、壬○○、戊○○部分）：
一、公訴意旨略以：被告壬○○、戊○○、辛○○三人與甲○○、丑○○二人，共同
    意圖不法利益，在臺中市○○區○○路一段二一八號十二樓之二，經營強鼎興業
    有限公司（以下簡稱強鼎公司）作掩護，而共同經營地下錢莊，由被告丑○○登
    記為負責人，並負責收取利息，由被告甲○○負責放款業務，而被告辛○○、戊○○、壬○○三人則負責催討債務，而趁人無經驗或急迫且輕率之際，借款予不
    特定之人，並收取與原本顯不相當之重利（借款十萬元，每月收取一萬元至一萬
    五千元之利息，且利息先扣，年利率高達百分之一百三十三至一百五十八），並
    以之為業。而己○○因其所經營之峰霖公司於九二一大地震後被銀行緊縮銀根，
    且在無借款經驗又急需現金週轉之情形下，連續向強鼎公司借款三次：(一)於八十
    九年一月十九日，由己○○委託其前夫張瑞深，與己○○之堂弟丙○○二人，共
    同至強鼎公司借款，由丙○○交付三紙各十萬元之支票（如附表一編號六、七所
    示，另一紙十萬元之支票已兌現）及一紙三十萬元之本票（如附表二編號廿四所
    示），約定每十萬元每月利息一萬元，而向被告甲○○等人借得廿七萬元（先扣
    一個月利息三萬元）。(二)於八十九年二月十四日，由己○○自行至強鼎公司借款
    ，並交付如附表一編號十、十一、十二所示各十萬元之支票三紙，及如附表二編
    號廿三所示之三十萬元本票一紙，約定每十萬元每月利息一萬五千元，而借得廿
    五萬五千元（先扣一個月利息四萬五千元）。(三)於八十九年七月一日，再由張瑞
    深與子○○至強鼎公司借款，由子○○交付如附表一編號十三、十四、十五所示
    之各十萬元支票三紙，及如附表二編號廿五所示之三十萬元本票一紙，約定每十
    萬元每月利息一萬五千元，而借得廿五萬五千元（先扣一個月利息四萬五千元）
    。之後因上開借款己○○未能按期清償本息，遂於八十九年八月廿五日要求己○○簽發一紙九十萬元之本票以為擔保（如附表二編號廿二）。另於八十九年四月
間，駿榮公司負責人乙○○，因公司急需資金週轉，遂與其友人庚○○，分別於
    八十九年四月五日、十四日及廿一日，向強鼎公司分三次借款，每次均借三十萬
    元，並先扣利息如上，並每次均由乙○○交付三十萬元之支票，及由庚○○交付
    三十萬元之本票予甲○○等人（支票部分如附表一編號一、二之三十萬元支票各
    一紙，如附表一編號三、四、五之十萬元支票各一紙（同日期）；本票部分，如
    附表二編號十九、二十、廿一所示之本票三紙）。之後因乙○○未能按期清償本
    息，而因丁○○有積欠駿榮公司貨款，遂由甲○○於八十九年七月十三日要求丁○○簽發本票共十八張（如附表二編號一至十八）以為分期清償，惟丁○○仍未
    能償還，遂由甲○○請辛○○前去找丁○○討債。嗣於八十九年十二月八日十五
    時三十分許，為警查獲，因認被告戊○○、辛○○、壬○○三人與被告甲○○、
    丑○○共犯刑法第三百四十五條之常業重利罪嫌云云。
二、按犯罪事實應依證據認定之，無證據不得推定犯罪事實；又不能證明被告犯罪或
    其行為不罰者，應諭知無罪之判決，刑事訴訟法第一百五十四條、第三百零一條
    第一項分別定有明文。又犯罪事實之認定，應憑證據，如未能發現相當證據，或
    證據不足以證明，自不能以推測或擬制之方法，以為裁判基礎（最高法院四十年
    台上字第八六號判例參照）。另刑法第三百四十五條常業重利罪之成立，係以乘
    他人急迫、輕率或無經驗貸以金錢或其他物品，而取得與原本顯不相當之重利為
    常業為要件，故立約當時債權人如無乘債務人急迫、輕率或無經驗之情形，即不
    構成該罪（司法院院解字第三○二九號解釋意旨參照）。訊據被告戊○○、壬○○、辛○○三人固坦承均在強鼎公司任職，且公司員工即渠五人，而強鼎公司之
    營業內容包含討債，惟均堅決否認有重利犯行，被告辛○○、戊○○、壬○○均
    辯稱：在公司是做業務工作，本件是丑○○將丙○○的票交給我們去找丙○○，
    並未恐嚇或使用暴力，而在身上查扣之票據是甲○○交由我們催討的，不知道經
    營地下錢莊之事云云，公訴人以前開被告四人均知悉被告甲○○有重利行為無非
    以辛○○、戊○○、壬○○三人共同至臺中縣大雅鄉○○村○○○路十六號向丙○○討債時，亦有於被告戊○○身上皮包扣得如附表一編號八、九所示藍世穠所
    有之支票二張（一張十萬元，另一張三萬元），另於被告辛○○身上皮包扣得如
    附表二編號一所示丁○○所簽發之本票一張（面額四萬一千一百一十元），而被
    告辛○○於警訊時亦已供稱：伊在強鼎公司擔任業務員（債權催討）云云，於偵
    訊時亦供稱：甲○○亦曾要伊拿丁○○的本票去找丁○○，請他兌現還款駿榮公
    司，但沒有找到云云，被告戊○○於警訊時供稱：伊在強鼎公司當外務員負責催
    討債務，而公司之營業性質是經由債權人提供資料給公司，再由公司派員至債務
    人家中或公司催討債務，催討回來之債務交由公司處理云云，被告壬○○於警訊
    時亦供承：伊在強鼎公司任業務員（債權催討），因債權人將有關資料送交甲○○，再轉交給我們業務員催討債務，所催討回來之債務全部交由公司處理云云，
    認定被告辛○○、戊○○、壬○○等人係經常前去向債務人討債無訛，且被害人
    己○○、張瑞深、丙○○、子○○及乙○○、庚○○等人亦均係自行前往強鼎公
    司借款，認定前開被告三人均知情。
三、經查：
  (一)被告辛○○、戊○○、壬○○並未於前開重利行為借款當時在場談論如何計息乙
    事，業據證人己○○、丙○○、張瑞深、林坤賜於原審審理時結證明確。
  (二)被告辛○○（八十九年八月四日到職）、戊○○（八十九年十月五日到職）、壬○○（八十九年八月二十二日到職）均係於八十九年七月之後始到被告丑○○、
    甲○○所經營之強鼎公司任職，有前開公司之登記案卷一宗影本附卷可憑（該公
    司於八十九年七月二十四日始申請設立登記），且有前開被告三人之勞工保險卡
    一紙附卷可憑，則證人己○○、乙○○取得被告甲○○所交付之金錢時即八十八
    年間、八十九年一月間、八十九年七月一日、八十九年四月間，該公司尚未設立
    ，是以被告辛○○、戊○○、壬○○於被告甲○○、丑○○交付金錢予己○○、
    乙○○時均尚未任職，堪以認定。
  (三)被告辛○○、壬○○、戊○○上班之地點並非在臺中市○○路上，而係被告甲○○向己○○租用以抵償債務之臺中縣潭子鄉○○村○○路四十二巷一三三號一樓
    ，為被告等五人供明在卷，核與證人陳秋敏結證情節相符，並有被告甲○○與被
    害人己○○之協議書一紙附卷可憑，則被害人於臺中市○○路上談論借款、還款
    事宜，被告辛○○、壬○○、戊○○不知情，應可採信。
  (四)扣案之本票及支票雖有部分在被告辛○○、壬○○、戊○○之皮包內查獲，惟被
    告三人任職之強鼎興業有限公司登記營業項目包括「應收帳款之收取」，有前開
    登記資料一份在卷可憑，則被告辛○○、壬○○、戊○○到丙○○家中催討債務
    ，完全基於會計丑○○之指示，難以其查獲之經過遽認被告辛○○、壬○○、戊○○知情。
  (五)被告辛○○、壬○○、戊○○月薪均二萬多元，核與被告甲○○、丑○○到庭供
    述情節相符，並有辛○○、壬○○、戊○○之勞工保險卡一紙附卷可憑，被告辛○○、壬○○、戊○○所領薪水並未超過一般公司業務員之標準之上，渠等倘知
    悉被告甲○○有前開論罪科刑之重利犯行，何以願意為被告甲○○、丑○○討債
    而負擔被抓之風險？被告辛○○、戊○○、壬○○辯稱不知情，堪以採信。
四、此外，原審及本院復查無其他積極證據足資證明被告辛○○、戊○○、壬○○有
    何公訴人所指訴之前開犯行，被告三人犯罪，尚屬不能證明，且本案公訴人就被
    告辛○○、戊○○、壬○○是否知悉被告甲○○與借款人約定之利息係重利等情
    ，未盡舉證責任，原審依前開說明意旨，被告辛○○、戊○○、壬○○三人無罪
    之諭知，經核尚無不當。檢察官上訴意旨，以強鼎公司僅雇用被告辛○○等三人
    ，被害人丙○○之證詞較為可信，及被告辛○○等三人到職時，被害人仍持續繳
    息中與甲○○等有共同犯罪之意圖等情，指摘原判決不當，惟查被告辛○○係於
    八十九年八月四日，戊○○係於八十九年十月五日，壬○○係於八十九年八月二
    十二日，至被告甲○○、丑○○所經營之強鼎公司任職，且己○○、乙○○取得
    被告甲○○所交付之金錢時即八十八年間、八十九年一月間、八十九年七月一日
    、八十九年四月間，該公司尚未設立，而被告辛○○、壬○○、戊○○到丙○○
    家中催討債務，係基於公司會計丑○○之指示，尚難據此推論被告辛○○等三人
    知悉己○○、丙○○、張瑞深向被告甲○○、丑○○借款涉有重利情事，而事後
    被告辛○○等三人到職後，仍續向被害人收取利息，亦無其他證據資料可資證明
    。又證人丙○○之證詞，亦僅能證明被告辛○○等三人有前往收取利息，即使如
    證人丙○○所述被告辛○○等三人態度惡劣，亦不能憑此認被告辛○○等三人知
    悉被告甲○○、丑○○借款涉有重利，而有犯意聯絡及行為分擔，況上述情形為
    被告辛○○等三人於原審及本院審理時所否認，自難將被告辛○○等三人以重利
    罪相繩。公訴人之上訴，為無理由，應予駁回。
丙、據上論斷，依刑事訴訟法第三百六十八條，判決如主文。
本案經檢察官癸○○到庭執行職務。
中      華      民      國九十一  年      七      月      三十一  日
                                臺灣高等法院臺中分院刑事第一庭
                                      審判長法  官　陳　紀  綱
                                            法  官　方　艤  駐
                                            法  官　陳　登　源
右正本證明與原本無異。
「檢察官得上訴，餘不得上訴」
如不服本判決應於收受送達後十日內向本院提出上訴書狀，其未敘述上訴之理由者並
得於提起上訴後十日內向本院補提理由書（均須按他造當事人之人數附繕本）。
                                            書記官  林　桂　鳳
中      華      民      國      九十一  年      八      月      一      日
附錄論罪科刑主要法條
刑法第三百四十四條
乘他人急迫、輕率或無經驗，貸以金錢或其他物品，而取得與原本顯不相當之重利者
，處一年以下有期徒刑、拘役或科或併科一千元以下罰金。
附表一：支票
┌─┬──────┬──────┬─────┬────┬────────┐
│編│支 票 票 號 │發 票 行 庫 │金    額  │發 票 日│發  票  人      │
│號│            │            │（新臺幣）│        │                │
├─┼──────┼──────┼─────┼────┼────────┤
│１│FC0000000   │華南商業銀行│三十萬元  │89.05.10│駿榮機械工業股份│
│  │            │豐原分行    │          │        │有限公司        │
├─┼──────┼──────┼─────┼────┼────────┤
│２│FC0000000   │華南商業銀行│三十萬元  │89.05.14│駿榮機械工業股份│
│  │            │豐原分行    │          │        │有限公司        │
├─┼──────┼──────┼─────┼────┼────────┤
│３│FC0000000   │華南商業銀行│十萬元    │89.05.04│駿榮機械工業股份│
│  │            │豐原分行    │          │        │有限公司        │            │                    │          │        │        │
├─┼──────┼──────┼─────┼────┼────────┤
│４│FC0000000   │華南商業銀行│十萬元    │89.05.04│駿榮機械工業股份│
│  │            │豐原分行    │          │        │有限公司        │                                                    │
├─┼──────┼──────┼─────┼────┼────────┤
│５│FC0000000   │華南商業銀行│十萬元    │89.05.04│駿榮機械工業股份│
│  │            │豐原分行    │          │        │有限公司        │
├─┼──────┼──────┼─────┼────┼────────┤
│６│TYSA0000000 │臺中商業銀行│十萬元    │89.05.17│丙○○          │
│  │            │大雅分行    │          │        │                │
├─┼──────┼──────┼─────┼────┼────────┤
│７│TYSA0000000 │臺中商業銀行│十萬元    │89.05.17│丙○○          │
│  │            │大雅分行    │          │        │                │
├─┼──────┼──────┼─────┼────┼────────┤
│８│BA0000000   │臺中市第三信│十萬元    │88.02.28│藍世穠          │
│  │            │用合作社    │          │        │                │
├─┼──────┼──────┼─────┼────┼────────┤
│９│WHUA0000000 │臺中區中小企│三萬元    │88.01.31│倪昌實業有限公司│
│  │            │銀烏日分行  │          │        │藍世穠背書      │
├─┼──────┼──────┼─────┼────┼────────┤
│１０│BA0000000   │臺中市第九信│十萬元    │89.04.13│己○○          │
│  │            │用合作社    │          │        │                │
├─┼──────┼──────┼─────┼────┼────────┤
││BA0000000   │臺中市第九信│十萬元    │89.04.13│己○○          │
│  │            │用合作社    │          │        │                │
├─┼──────┼──────┼─────┼────┼────────┤
││BA0000000   │臺中市第九信│十萬元    │89.04.13│己○○          │
│  │            │用合作社    │          │        │                │
├─┼──────┼──────┼─────┼────┼────────┤
││KA0000000   │臺中市第九信│十萬元    │89.08.27│己○○          │
│  │  │用合作社    │          │        │                │
├─┼──────┼──────┼─────┼────┼────────┤
││KA0000000   │臺中市第九信│十萬元    │89.08.27│己○○          │
│  │            │用合作社    │          │        │                │
├─┼──────┼──────┼─────┼────┼────────┤
││KA0000000   │臺中市第九信│十萬元    │89.08.27│己○○          │
│  │            │用合作社    │          │        │                │
└─┴──────┴──────┴─────┴────┴────────┘
附表二：本票
┌─┬──────┬───┬─────┬────┬───────────┐
│編│本 票 票 號 │發票人│金    額  │到 期 日│發  票  人  地  址    │
│號│            │      │（新臺幣）│        │                      │
├─┼──────┼───┼─────┼────┼───────────┤
│１│NO480885    │丁○○│四萬一千一│90.01.20│臺中市○○路八六巷二八│
│  │            │      │百一十元  │        │弄二三之二號          │
├─┼──────┼───┼─────┼────┼───────────┤
│２│NO480884    │丁○○│四萬一千一│89.11.20│臺中市○○路八六巷二八│
│  │            │      │百一十元  │        │弄二三之二號          │
├─┼──────┼───┼─────┼────┼───────────┤
│３│NO480883    │丁○○│四萬一千一│89.11.20│臺中市○○路八六巷二八│
│  │            │      │百一十元  │        │弄二三之二號          │
├─┼──────┼───┼─────┼────┼───────────┤
│４│NO480888    │丁○○│四萬一千一│90.04.20│臺中市○○路八六巷二八│
│  │            │      │百一十元  │        │弄二三之二號          │
├─┼──────┼───┼─────┼────┼───────────┤
│５│NO480887    │丁○○│四萬一千一│90.03.20│臺中市○○路八六巷二八│
│  │            │      │百一十元  │        │弄二三之二號          │
├─┼──────┼───┼─────┼────┼───────────┤
│６│NO480886    │丁○○│四萬一千一│90.02.20│臺中市○○路八六巷二八│
│  │            │      │百一十元  │        │弄二三之二號          │
├─┼──────┼───┼─────┼────┼───────────┤
│７│NO480891    │丁○○│四萬一千一│90.07.20│臺中市○○路八六巷二八│
│  │            │      │百一十元  │        │弄二三之二號          │
├─┼──────┼───┼─────┼────┼───────────┤
│８│NO480890    │丁○○│四萬一千一│90.06.20│臺中市○○路八六巷二八│
│  │            │      │百一十元  │        │弄二三之二號          │
├─┼──────┼───┼─────┼────┼───────────┤
│９│NO480889    │丁○○│四萬一千一│90.05.20│臺中市○○路八六巷二八│
│  │            │      │百一十元  │        │弄二三之二號          │
├─┼──────┼───┼─────┼────┼───────────┤
│１０│NO480894    │丁○○│四萬一千一│90.10.20│臺中市○○路八六巷二八│
│  │            │      │百一十元  │        │弄二三之二號          │
├─┼──────┼───┼─────┼────┼───────────┤
││NO480893    │丁○○│四萬一千一│90.09.20│臺中市○○路八六巷二八│
│  │            │      │百一十元  │        │弄二三之二號          │
├─┼──────┼───┼─────┼────┼───────────┤
││NO480892    │丁○○│四萬一千一│90.08.20│臺中市○○路八六巷二八│
│  │            │      │百一十元  │        │弄二三之二號          │
├─┼──────┼───┼─────┼────┼───────────┤
││NO480897    │丁○○│四萬一千一│91.02.20│臺中市○○路八六巷二八│
│  │            │      │百一十元  │        │弄二三之二號          │
├─┼──────┼───┼─────┼────┼───────────┤
││NO480896    │丁○○│四萬一千一│91.01.20│臺中市○○路八六巷二八│
│  │            │      │百一十元  │        │弄二三之二號          │
├─┼──────┼───┼─────┼────┼───────────┤
││NO480895    │丁○○│四萬一千一│90.11.20│臺中市○○路八六巷二八│
│  │            │      │百一十元  │        │弄二三之二號          │
├─┼──────┼───┼─────┼────┼───────────┤
││NO480900    │丁○○│四萬一千一│91.05.20│臺中市○○路八六巷二八│
│  │            │      │百一十元  │        │弄二三之二號          │
├─┼──────┼───┼─────┼────┼───────────┤
││NO480899    │丁○○│四萬一千一│91.04.20│臺中市○○路八六巷二八│
│  │            │      │百一十元  │        │弄二三之二號          │
├─┼──────┼───┼─────┼────┼───────────┤
││NO480898    │丁○○│四萬一千一│91.03.20│臺中市○○路八六巷二八│
│  │            │      │百一十元  │        │弄二三之二號          │
├─┼──────┼───┼─────┼────┼───────────┤
││NO143556    │庚○○│三十萬元  │89.05.04│豐原市○○路一六八巷十│
│  │            │      │          │        │一號                  │
├─┼──────┼───┼─────┼────┼───────────┤
││NO546993    │庚○○│三十萬元  │89.05.10│豐原市○○路一六八一號│
│  │            │      │          │        │                      │
├─┼──────┼───┼─────┼────┼───────────┤
││NO546992    │庚○○│三十萬元  │89.05.14│豐原市○○路一六八巷十│
│  │            │      │          │        │一號                  │                             一號
├─┼──────┼───┼─────┼────┼───────────┤
││TH0000000   │己○○│九十萬元  │89.05.04│臺中縣大雅鄉○○路○段│
│  │            │      │          │        │二三巷九之四號        │
├─┼──────┼───┼─────┼────┼───────────┤
││NO063994    │己○○│三十萬元  │89.03.14│臺中縣大雅鄉○○路○段│
│  │            │      │          │        │二三巷九之四號        │
├─┼──────┼───┼─────┼────┼───────────┤
││NO324528    │丙○○│三十萬元  │89.02.18│臺中縣大雅鄉○○路二號│
│  │            │      │          │        │                      │                                      │
├─┼──────┼───┼─────┼────┼───────────┤
││WG0000000   │子○○│三十萬元  │90.06.20│臺中市○○街一九巷四三│
│  │            │      │          │        │號五樓                │
└─┴──────┴───┴─────┴────┴───────────┘
                                                                       Ａ
